臺灣高等法院臺南分院民事判決　100年度上國字第3號
上　訴　人　許珠雀
訴訟代理人　林石猛　律師
複 代 理人　吳惠娟　律師
被 上 訴人　臺南市歸仁地政事務所
法定代理人　吳淞江
訴訟代理人　楊傑光
　　　　　　林宜萱
上列當事人間請求國家賠償事件，上訴人對於中華民國100年5月
16日臺灣臺南地方法院第一審判決（100年度國字第3號）提起上
訴，本院於100年11月8日言詞辯論終結，茲判決如下：
    主  文
上訴及假執行之聲請均駁回。
第二審訴訟費用由上訴人負擔。
    事實及理由
一、上訴人起訴主張：
  (一)上訴人之父許萬春前於民國（下同）87年12月間，以當時土
    地公告現值每平方公尺新台幣（下同）1萬3400元之議價基
    礎，向訴外人李昭明購買臺南縣仁德鄉○○段592及592-2地
    號土地（重測前均為：臺南縣仁德鄉○○段913-1地號），
    面積共0.0514公頃，並於89年5月將該地贈與上訴人。嗣因
    臺南縣政府為辦理臺南交流道特定區○○號道路工程，經召開
    協議徵收價購會議後，擬以當年度（98年度）土地公告現值
    加四成計算補償價額，上訴人此時方察覺系爭土地公告現值
    已遭更正調降為每平方公尺2100元，此與先前購買時有重大
    落差，經向被上訴人查詢後，始知悉系爭土地前因被上訴人
    所屬登記人員「摘錄錯誤」，於95年間為土地公告現值之更
    正。是以，訴外人許萬春於87年間善意信賴當時公告土地現
    值，而以之為土地買賣價格之基礎，則被上訴人嗣後更正調
    降土地公告現值，致上訴人受有財產上之損害，應負國家賠
    償責任。爰依國家賠償法第2條第2項前段之規定，求為判決
    命被上訴人應給付上訴人563萬0177元，及自95年10月17日
    起至清償日止，按週年利率5%計算利息云云（原審為上訴人
    敗訴之判決）。
  (二)上訴聲明：
    1.原判決廢棄。
    2.被上訴人應給付上訴人新台幣563萬177元，及自民國95年
      10月17日起至清償日止，按週年利率5%計算之利息。
    3.第一、二審訴訟費用由被上訴人負擔。
    4.上訴人願供擔保，請准宣告為假執行。
二、被上訴人則以：
  (一)系爭土地係於98年11月公告徵收，依土地徵收條例第30條規
    定，應依98年之公告土地現值加四成為其徵收補償地價，而
    98 年公告土地現值及徵收補償加成數，均係經臺南縣政府
    提請臺南縣地價及標準地價評議委員會97年第3次會議決議
    通過，均無任何違誤。系爭土地在87年度之公告土地現值縱
    因地價區段號摘錄錯誤為住宅區○地○區段（原應屬農業區
    ○地○區段），嗣已於95年間發現錯誤，並依規定辦理公告
    更正，被上訴人所屬公務員執行職務，均依據法令為之，並
    無不法之處。
  (二)公告土地現值其法定用途係作為稅捐稽徵機關於土地移轉時
    課徵土地增值稅之依據，並得為政府需地機關徵收私人土地
    時，補償徵收土地地價之依據，其法定用途並無作為私人買
    賣交易價格參考。基於私法自治原則，土地買賣價格之決定
    係交易雙方合意之結果，法律並無強制規定需以公告土地現
    值作為決定買賣價金。上訴人之父許萬春於87年12月間交易
    時，已知悉系爭土地之使用分區為農業區之農地，雖該土地
    地價區段號有摘錄錯誤，惟此與98年徵收補償地價間之差額
    ，並無相當因果關係置辯。
  (三)答辯聲明：
    1.上訴駁回。
    2.第二審訴訟費用由上訴人負擔。
三、兩造不爭執事項：
  (一)系爭土地於66年6月2日發佈實施都市計畫時，編為「仁德鄉
    ○○段913-1地號」，都市計畫使用分區為「農業區」。92
    年8月12日，都市計畫變更部分為「道路用地」。92年11月
    間，實施地籍重測，重測後系爭土地標示由原仁德鄉○○段
    913-1地號變更為「如意段592地號」。94年6月間，逕為分
    割新增「如意段592-2地號」，使用分區編為都市○○○○
    道路用地」。
  (二)上訴人之父許萬春前於87年12月間，以總價金490萬元向訴
    外人李昭明購買臺南縣仁德鄉○○段913-1地號土地。
  (三)系爭土地於92年都市計畫變更前，土地使用分區均編為農業
    區，劃為仁德鄉第95地價區段；系爭土地之西南側屬於都市
    計畫之住宅區，劃為仁德鄉第96地價區段。各該土地之公告
    地價方面，除系爭土地外，凡屬都市計畫之農業區土地（59
    1、590、589），其公告地價每平方公尺均在2000元至2500
    元間，凡屬都市計畫之住宅區土地（578、593、596、597、
    604、598、606、607、608、609、610、611、581、582、57
    9），其公告地價每平方公尺則均在1萬3000元至1萬5000元
    間。
  (四)被上訴人於95年間發現系爭土地地價區段內地號摘錄錯誤，
    於同年9月報經前臺南縣政府核定，將公告現值更正為每平
    方公尺2100元，再於98年調整公告現值為2500元。
  (五)臺南縣政府為辦理臺南交流道特定區○○號道路工程，於98年
    11月以當年度土地公告現值（98年度為每平方公尺2500元）
    加四成之價格，徵收上訴人所有上揭如意段592-2地號土地
    。
  (六)上訴人於98年12月23日依國家賠償法第10條第1項規定向被
    上訴人臺南縣政府歸仁地政事務所請求賠償，經被上訴人機
    關於100年1月14日以所地價字第1000000475號函覆上訴人拒
    絕賠償。
  (七)以上事項，除有不動產買賣契約書、拒絕賠償理由書、臺南
    縣政府95年10月16日府地價字第0950201060號函、系爭相關
    土地87至96年公告現值一覽表及歷年地價謄本附卷可參（原
    審補字卷第13頁、第17至19頁，原審卷第31至34頁、第65至
    117頁），為兩造所不爭執，堪信真正。
四、被上訴人所屬承辦人員就系爭土地地價區段摘錄錯誤，是否
    具有過失？經查：
    系爭土地於66年6月2日發佈實施都市計畫時係編為仁德鄉○
    ○段913-1地號，都市計畫使用分區為農業區（92年8月12日
    ，都市計畫變更部分為道路用地），惟被上訴人所屬承辦人
    員於87年間因地價區段摘錄錯誤，將原應屬「農業區○○地
    ○區段，誤摘錄為「住宅區○○地○區段，致系爭土地於87
    年間公告土地現值發生錯誤（其後歷年公告土地現值調整亦
    同屬有誤），95年間被上訴人始發現上開地價區段摘錄係有
    錯誤，遂於同年9月報經前臺南縣政府核定，將系爭土地95
    年度公告現值自每平方公尺「1萬3400元」更正為「2100元
    」乙節，有臺南縣政府府地價字第0950201060號函及歷年公
    告現值一覽表附卷可稽（原審卷第31至34頁、第65至66頁）
    。依上所述，臺南市歸仁地政事務所所屬承辦人員於執行職
    務行使公權力時，確有疏未盡其注意義務，致發生錯誤摘錄
    系爭土地所屬地價區段之情事，被上訴人所屬承辦人員應有
    過失責任，應堪認定。
五、上訴人主張其父許萬春當初係信賴被上訴人所屬承辦人員錯
    誤登載公告現值每平方公尺為1萬3400元，因此才以價金490
    萬元買受系爭土地，上訴人所受日後交易價格減損之損害，
    與被上訴人所屬承辦人員錯誤登載公告土地現值之過失行為
    間，有無相當因果關係？經查：
  (一)按「損害賠償之債，以有損害之發生及有責任原因之事實，
    並二者之間有相當因果關係為其成立要件。」、「所謂相當
    因果關係，係指依經驗法則，綜合行為當時所存在之一切事
    實，為客觀之事後審查，認為在一般情形上，有此環境，有
    此行為之同一條件，均發生同一之結果者，則該條件即為發
    生結果之相當條件，行為與結果即有相當之因果關係。反之
    ，若在一般情形上，有此同一條件存在，而依客觀之審查，
    認為不必皆發生此結果者，則該條件與結果並不相當，不過
    為偶然之事實而已，其行為與結果間即無相當因果關係。」
    ，此分別有最高法院30年上字第18號判例及98年度台上字第
    1953號判決可資參照。
  (二)次按公告土地現值，其法定用途係作為主管機關審核土地移
    轉現值及補償徵收土地地價之依據（平均地權條例第46條、
    土地徵收條例第30條參照）。至土地私權買賣，基於私法自
    治原則，乃買賣雙方對標的物及價金之合意結果，而土地成
    交價格之形成乃繫於多重因素（諸如：土地坐落環境、相鄰
    土地價格、未來發展性），土地公告現值雖可能為參考因素
    之一，然買賣價金之合意畢竟為買賣雙方各自衡量下之結果
    ，僅單憑以土地公告現值為買賣價格可信依據，且不考慮標
    的物其他情況者，交易上甚為少見，應由上訴人就此一非常
    態事實負舉證責任。
  (三)據上訴人提出之證人即承辦代書陳俊宏於本院到庭證述：「
    （當時兩造是否知道系爭土地是農業區○○○道。因為農地
    辦理過戶一定要自耕能力證明書，而自耕能力證明書要當事
    人去辦理」、「（農業區土地怎麼會這麼貴？）買賣土地係
    依雙方的議價而定，公告現值不是決定價格的依據」、「如
    果他覺得太貴也不會買」（本院卷第64頁反面）；另證人即
    系爭土地實際出售人吳輝南（借名登記於李昭明名下）於本
    院亦證稱：「（系爭土地是農地，為何賣這麼高的價錢？）
    價錢並不算高，因為隔鄰的土地就是住宅區○○○○○道路，
    而且是坐落在村落內，並非在荒郊野外」、「當時有扣除巷
    道，以實際可以使用的面積成交」、「（當時買賣價格如何
    計算？）依照當時公告地價價格來買賣」、「（當地公告地
    價蠻高的？）是的，因為隔鄰就是住宅區，我覺得當時賣給
    他的價錢很便宜，不過也算合理，買賣是雙方心甘情願，當
    初我認為系爭土地有可能會變成住宅區」（本院卷第72頁正
    面），堪認上訴人之父許萬春於87年12月間買受系爭土地時
    ，應明知系爭土地雖坐落於農業區，惟隔鄰土地即為住宅區
    ，與一般農業區價值不同，且買賣價格係雙方合致之結果，
    並非以公告現值為決定之唯一依據，上訴人主張其父許萬春
    買受時，雙方係以依公告現值多寡為決定買賣價金之唯一因
    素，尚非可取。
  (四)復依兩造買賣契約第3條所載「本件買賣標的物土地現有向
    金融機構貸款新台幣肆佰捌拾萬元正」（原審補字卷第13頁
    ），上訴人於本院亦稱「系爭土地於87年向臺灣銀行貸款，
    當時核出的最高限額為576萬元」、「系爭土地當時有抵押
    貸款，借得款項為480萬元」（本院卷第97頁），益證系爭
    土地於87年雙方買賣時，交易上應有480萬元以上之價值，
    而被上訴人僅以490萬元出售，價格亦屬相當。
  (五)依上所述，系爭土地之買賣，雙方於87年間雖以公告地價為
    計算買賣價金之基準，惟買賣價金之多寡，係買賣雙方各自
    評估系爭土地現況後（例如土地位置、附近土地價格、土地
    未來增值性、地區發展性及地目變更可能性等）意思共同合
    致之結果，並非以土地公告現值金額為雙方買賣之單一因素
    ，上訴人所稱「因信賴公告地價而以之唯一依據而購入」云
    云，難認有理由。換言之，系爭土地之買賣，雙方既非以土
    地公告現值多寡為唯一依據，因此被上訴人所屬人員土地公
    告現值摘錄錯誤，非必當然發生系爭土地日後買賣價金減損
    之結果，被上訴人主張「公告現值摘錄錯誤，與上訴人土地
    減損結果間，並無相當因果關係。」乙節，堪予採信。
六、上訴人主張系爭土地因政府辦理徵收，受有徵收款大幅減少
    之損害，此與被上訴人所屬承辦人員錯誤登載公告土地現值
    之過失行為間，有無相當因果關係？經查：
    上訴人主張「因被上訴人於95年間將公告現值更正調降，嗣
    後前臺南縣政府於98年間又依當年度公告現值加四成計算徵
    收系爭如意段592-2地號土地，致上訴人受有徵收差額之損
    害」云云。按上訴人所謂「徵收差額之損害」，其原因係在
    於「被上訴人於95年間將系爭土地公告現值更正為2100元」
    處分，而非87年間之公告現值登載錯誤所致。然如前述，被
    上訴人於95年間因發現系爭土地之地價區段摘錄錯誤，並於
    同年9月報經前臺南縣政府核定後，將系爭土地95年度公告
    現值自每平方公尺「1萬3400元」更正為「2100元」，其更
    正程序均依據內政部頒「辦理更正公告地價、公告現值作業
    注意事項」辦理，其所為更正公告現值之處分，既係依法處
    理，亦難謂有何違誤之處。
七、末按「公務員於執行職務行使公權力時，因故意或過失不法
    侵害人民自由或權利者，國家應負損害賠償責任」，國家賠
    償法第2條第2項前段定有明文。又「國家賠償法第二條第二
    項前段所定：公務員於執行職務、行使公權力時，因故意或
    過失不法侵害人民自由或權利者，國家應負損害賠償責任，
    應具備(一)行為人須為公務員、(二)須為執行職務行使公權力之
    行為、(三)須係不法之行為、(四)須行為人有故意過失、(五)須侵
    害人民之自由或權利、(六)須不法行為與損害之發生有相當因
    果關係之要件，始足當之。」，並有最高法院90年度台上字
    第371號判決可資參照。茲查，被上訴人所屬承辦人員錯誤
    登載系爭土地公告現值，固具有過失，惟上訴人之父許萬春
    買賣系爭土地時，既非以公告現值多寡為唯一考量之因素，
    此項被上訴人所屬承辦人員摘錄錯誤，並非當然發生上訴人
    土地日後價值減損之結果，兩者間應無相當因果關係，堪可
    認定，且被上訴人於95年間就系爭土地之公告現值所為更正
    處分之行為，亦非違法行為，業如上述。從而，上訴人指稱
    「被上訴人所屬承辦人員有不法行為，造成上訴人土地價值
    減少之損害，依法應負國家賠償責任」云云，即無理由。
八、綜上所述，上訴人依國家賠償法第2條第2項前段之法律關係
    ，訴請被上訴人賠償563萬177元及自95年10月17日起至清償
    日止，按週年利率百分之5計算之利息，並無理由，原審駁
    回上訴人在第一審之訴（原判決理由漏載駁回利息部分），
    經核並無違誤，上訴意旨指摘原判決不當，求為廢棄改判，
    非有理由，應予駁回。又上訴人請求既無理由，上訴人於本
    院陳明願供擔保請准宣告假執行，已失請求依據，併予駁回
    。
九、本件事證已臻明確，兩造其餘攻擊防禦方法及證據資料，核
    與本件判決結果不生影響，不予一一論述，併予敘明。
據上論結，本件上訴為無理由，依民事訴訟法第449條第1項、第
78條，判決如主文。
中    華    民    國   100    年    11    月    22    日
                  民事第一庭    審判長法  官  丁振昌
                                      法  官  林永茂
                                      法  官  曾平杉
上為正本係照原本作成。
如不服本判決，應於收受送達後20日內向本院提出上訴書狀，其
未表明上訴理由者，應於提出上訴後20日內向本院補提出理由書
狀（均須按他造當事人之人數附繕本）上訴時應提出委任律師或
具有律師資格之人之委任狀；委任有律師資格者，另應附具律師
資格證書及釋明委任人與受任人有民事訴訟法第466條之1第1項
但書或第2項（詳附註）所定關係之釋明文書影本。如委任律師
提起上訴者，應一併繳納上訴審裁判費。
中    華    民    國   100    年    11    月    23    日
                                      書記官  葉秀珍
【附註】
民事訴訟法第466條之1：
(1)對於第二審判決上訴，上訴人應委任律師為訴訟代理人。但上
  訴人或其法定代理人具有律師資格者，不在此限。
(2)上訴人之配偶、三親等內之血親、二親等內之姻親，或上訴人
  為法人、中央或地方機關時，其所屬專任人員具有律師資格並
  經法院認為適當者，亦得為第三審訴訟代理人。
民事訴訟法第466條之2第1項：
  上訴人無資力委任訴訟代理人者，得依訴訟救助之規定，聲請
  第三審法院為之選任律師為其訴訟代理人。